臺灣高等法院民事判決　　　　　　 99年度保險上更(一)字第6號
上　訴　人　富邦人壽保險股份有限公司
法定代理人　蔡明興
訴訟代理人　林峻立律師
被上訴人　　楊待時
訴訟代理人　楊擴律師
複　代理人　林育生律師
上列當事人間請求侵權行為損害賠償等事件，上訴人對於中華民
國98年2月13日臺灣臺北地方法院97年度保險字第44號第一審判
決提起上訴，經最高法院發回更審，本院於100年5月18日言詞辯
論終結，判決如下：
    主  文
上訴駁回。
第二審及發回前第三審訴訟費用(除確定部分外)，由上訴人負擔
。
    事實及理由
一、被上訴人起訴主張：伊於民國92年間與上訴人之保險業務員
    即原審共同被告陳榮基(原名陳邵維)接洽購買保險商品之相
    關事宜，自92年12月25日起至95年6月25日，透過陳榮基向
    上訴人購買五件保險商品，即92年12月25日購買富邦花旗還
    本定期壽險六年期、93年4月9日購買富邦定存退休基金六年
    期（下稱系爭Ａ商品）、94年8月11日購買富邦ＶＩＰ高利
    率還本八年期（下稱系爭Ｂ商品）、94年9月27日購買吉祥
    變額萬能壽險、95年6月25日購買富邦二年期定存（下稱系
    爭Ｃ商品）。詎伊於95年11月間向上訴人詢問上開商品時，
    始知悉系爭Ａ、Ｂ、Ｃ產品非其公司商品，而係陳榮基所偽
    造。伊因購買系爭Ａ、Ｂ、Ｃ商品，分別給付陳榮基新臺幣
    （下同）165萬9,000元、160萬元及300萬元，共計625萬
    9,000元，扣除陳榮基已於95年8月21日返還系爭Ｂ商品所約
    定之還本金額20萬7,000元，尚受有605萬2,000元之財產損
    失。陳榮基為上訴人之受僱人，其以上訴人之保險業務員身
    分詐騙伊購買系爭Ａ、Ｂ、Ｃ商品，客觀上與其執行職務有
    關，爰依民法第184條、第188條規定，求為命上訴人應與陳
    榮基連帶給付伊605萬2,000元及自起訴狀繕本送達之翌日起
    至清償日止，按年息5%計算利息之判決。
二、上訴人則以：系爭Ａ、Ｂ、Ｃ商品並非伊公司商品，為被上
    訴人與陳榮基間私人資金往來，縱有使用伊公司或「富邦金
    控股份有限公司」（下稱富邦金控公司）名義，亦係被上訴
    人遭陳榮基所詐欺，並非陳榮基為伊執行保險招攬之職務行
    為，伊不負僱用人之連帶賠償責任。又伊之營業項目為人身
    保險業，而富邦金控公司之營業項目則為金融控股公司業，
    是伊不得銷售富邦金控公司其他子公司之商品，富邦金控公
    司亦不得銷售其子公司之商品，富邦金控公司之其他子公司
    亦不得銷售伊之商品。又被上訴人未能證明其有付款之事實
    ，亦難認受有損害。縱認伊應負連帶賠償責任，惟被上訴人
    就損害之發生顯有重大過失，應依民法第217條規定免除或
    減輕伊之責任云云，資為抗辯。
三、原審判命上訴人與陳榮基應連帶給付被上訴人604萬2,000元
    ，及陳榮基自97年12月10日起，上訴人自97年3月25日起，
    均至清償日止，按年息5%計算之利息；而駁回被上訴人其餘
    之請求。陳榮基及被上訴人就各自敗訴部分未據聲明不服。
    上訴人就其敗訴部分聲明不服，提起上訴，經本院前審判決
    將原審所命上訴人給付之金額逾300萬元本息部分(除確定部
    分外)廢棄，駁回被上訴人在第一審之訴。兩造就其敗訴部
    分各自聲明不服，提起第三審上訴，最高法院就上訴人之上
    訴部分予以駁回，已告確定；就被上訴人之上訴部分，則予
    以廢棄發回。是本件審理範圍僅限於被上訴人請求上訴人給
    付304萬2,000元本息部分(即系爭Ａ、Ｂ保險部分)。上訴人
    上訴聲明：(一)原判決(除確定部份外)不利上訴人之部分廢棄
    。(二)前開廢棄部份，被上訴人在第一審之訴及假執行之聲請
    均駁回。
    被上訴人答辯聲明：上訴駁回。
四、兩造不爭執之事實：
(一)、被上訴人所提出「楊大哥資產損益表」所載「92年12月25日
    富邦花旗還本定期壽險六年期」、「94年9月27日吉祥變額
    萬能壽險」屬上訴人之商品；所載「93年4月9日富邦定存退
    休基金六年期（即系爭Ａ商品）、「94年8月11日富邦ＶＩ
    Ｐ高利率還本八年期（即系爭Ｂ商品）、「95年6月25日富
    邦二年期定存」（即系爭Ｃ商品）則非上訴人之商品。
(二)、陳榮基於93年間任職於上訴人之富國通訊處，擔任保險業務
    員工作，上訴人於95年9月8日以陳榮基有「偽造富邦金控不
    實名片，造成財務糾紛，嚴重影響公司形象」為由，予以免
    職。
(三)、陳榮基曾於95年8月21日以上訴人公司名義匯款21萬7,000元
    至被上訴人在合作金庫銀行股份有限公司光復南路分行(下
    稱合作金庫銀行)所開設之帳戶。
    上開事實並有「楊大哥資產損益表」、上訴人95年9月8日95
    富壽人令字第39號免職通知函、被上訴人合作金庫銀行活期
    儲蓄存款存摺可稽（見原審卷第9、15、16頁），自堪信為
    真實。
五、被上訴人主張陳榮基藉由上訴人之保險業務員身分，詐騙其
    購買系爭Ａ、Ｂ商品，致伊受有304萬2,000元之損害，上訴
    人為陳榮基之僱用人，應與陳榮基負連帶賠償責任等語。雖
    上訴人予以否認，並以前揭情詞置辯，惟查：
(一)、按民法第188條第1項所謂受僱人因執行職務不法侵害他人之
    權利，不僅指受僱人因執行其所受命令，或委託之職務自體
    ，或執行該職務所必要之行為，而不法侵害他人之權利者而
    言，即受僱人之行為，在客觀上足認為與其執行職務有關，
    而不法侵害他人之權利者，就令其為自己利益所為亦應包括
    在內，蓋僱用人藉使用受僱人而擴張其活動範圍，並享受其
    利益，就受僱人執行職務之範圍，或所執行者適法與否，恆
    非與其交易之第三人所能分辨，為保護交易之安全，如受僱
    人之行為在客觀上具備執行職務之外觀，而侵害第三人之權
    利時，僱用人固應依民法第188條第1項規定與受僱人負連帶
    賠償責任(最高法院42年臺上字第1224號判例、98年度臺上
    字第763號判決參照)。本件上訴人是否應依民法第188條第1
    項之規定，與陳榮基負連帶賠償責任，端視陳榮基對被上訴
    人「銷售」系爭Ａ、Ｂ商品之行為，是否在客觀上具備執行
    職務之外觀。
(二)、系爭Ａ商品部分：
  1.被上訴人主張其於93年4月9日經陳榮基介紹購買系爭Ａ商品
    ，業據提出理財規劃書、理財合約書為證（見原審卷53頁至
    65頁）。又被上訴人主張其購買系爭Ａ商品之費用165萬
    9,000元，係其於93年3月17日以其所有國泰人壽股份有限公
    司( 下稱國泰人壽公司)保險單、郵政儲金匯業局保險單分
    別質借55萬元、42萬元，並以其女楊欣怡之郵局保險單質借
    68萬9,000元之質借所得共計165萬9,000元，以現金交付陳
    榮基等情，並據其提出上開保險單（見原審卷第81頁、82頁
    、本院保險上字卷第91頁）可稽，復經國泰人壽公司98年6
    月1日國壽字第0980060023號函附被上訴人貸款狀況一覽表
    、中華郵政股份有限公司臺北郵局98年6月1日北營字第
    0980901853號函可稽（見本院保險上字卷第47、49、50頁）
    ，參酌被上訴人在上開時日因質借保險單所得之金額，與上
    開理財合約書所載投資管理金額165萬9,000元相同，且陳榮
    基之詐欺行為被發覺後，為恐被上訴人訴究，曾於95年11月
    22日簽立字據，記載：「我，陳劭維受取楊待時先生，總金
    額$6,052, 000，我將以性命擔保將履行合約之所有條款，
    按時將錢還給楊待時先生」，嗣並交付與上開字據所載金額
    相符之面額分別為165萬9,000元、139萬3,000元、300萬元
    之本票3紙予被上訴人收執（見原審卷第25、219頁），而其
    中之165萬9,000元金額亦與上開理財合約書所載金額相吻，
    足證被上訴人主張其為購買系爭A商品而交付陳榮基之款項
    共計165萬6,000元等語，應符真實，堪予採信。
  2.依陳榮基所交付被上訴人之上開理財規劃書、理財合約書所
    示，其第1頁理財規劃書即載明「富邦人壽」之文字(見原審
    卷第53 頁)，另理財合約書後附文頁亦出現「Fubon Life (
    即富邦人壽)」(見原審卷第63至65頁)，在在對外揭示陳榮
    基所行使之上開文書係上訴人公司之文書。再參酌上開理財
    合約書第2頁之立約人欄，係將上訴人公司列明其中，其後
    並印就上訴人公司及其法定代理人之印文(見原審卷第55頁)
    ，上訴人復自認理財合約書第2頁係富邦金控股份有限公司(
    下稱富邦金控公司)旗下子公司即富邦證券投資信託股份有
    限公司( 下稱富邦投信公司)之制式文書(見本院保險上更(一)
    字卷第53 頁)，且理財合約書內另附有被上訴人所簽立用印
    之富邦投信公司基金受益人共同印鑑卡暨同意書(見本院保
    險上字卷第172頁)，更足彰顯陳榮基提出上開文書與其執行
    上訴人公司與富邦投信公司之職務有關。
  3.上開理財合約書固記載被上訴人所購買之系爭Ａ商品，係VI
    P高利率投資型商品即保本型基金(見原審卷第53頁)，而非
    保險商品。惟查，陳榮基向被上訴人提示交付之名片載有「
    富邦集團」、「富邦金控成員」、「金融理財中心陳邵維(
    嗣更名為陳榮基)主任」、「富邦人壽保險股份有限公司富
    國通訊處」等文字(見原審卷第8頁)，而依上訴人對陳榮基
    之免職通知函記載，陳榮基原任職該公司富國通訊處之業務
    主任，免職理由則為「偽造富邦金控不實名片，造成財務糾
    紛，嚴重影響公司形象，予以免職，以昭炯戒」，上開免職
    通知函所依憑之名片亦載有「富邦金控」、「金融資產管理
    中心陳邵維主任」、「富邦金控股份有限公司」等文字(見
    原審卷第74、75頁)，足見陳榮基確係以其身兼上訴人公司
    之業務主任及富邦金控公司金融理財中心之主任名義對外招
    攬業務。再參諸上訴人所提出兩造另於93年6月3日所簽訂之
    「富邦吉祥變額萬能壽險要保書」所示，該要保書第2頁即
    附有「險種類型及投資分配比例」之表格，供被上訴人勾選
    險種及基金類別，另第3頁備註欄第4點並記載：「保單帳戶
    經辦費用：每一保單年度可合計六次免費申請投資標的轉換
    部分投資終止，當該保單年度申請投資標的轉換或部分投資
    終止之次數超過本公司提供免費申請之次數時，每次申請費
    用不超過新臺幣500元，並自轉換(終止)的金額中扣除」(見
    原審卷第128至130頁)，另訴外人李龍能在臺灣士林地法院
    檢察署(下稱士林地檢署)偵辦陳榮基被訴侵占案件中所提出
    之「富邦吉祥變額萬能終身壽險要保書」中，亦有相關投資
    標的之記載(見外放士林地檢署96年度他字第794號偵查卷影
    卷第48頁)，足證上訴人公司所銷售之保險商品中，確出現
    投資理財之配合規劃。再參酌上訴人公司之業務襄理林祐慶
    在原審證稱：上開兩造於93年6月3日所簽訂之「富邦吉祥變
    額萬能壽險要保書」上業務員欄「林祐慶」之簽名，係由陳
    榮基模仿伊之筆跡所代簽，陳榮基平常就有此習慣，業績算
    伊的，但業績獎金要給陳榮基，因陳榮基未考上投資型商品
    的證照，所以掛件要掛在主管身上等語(見原審卷第156、15
    7頁)，陳榮基在士林地檢署偵辦其被訴侵占案件中，亦供稱
    ：伊可以銷售金融理財中心之投資定存連結商品，但因伊只
    有人壽保險業務員之證照，銷售上開商品必須要主管簽名(
    見本院保險上更(一)字卷第49-6頁)，益證上訴人公司之業務
    員如有取得投資型商品之證照，亦得銷售投資理財之商品，
    而陳榮基雖未取得投資型商品之證照，然因上訴人公司之內
    控機制不足，致其對外得代其主管銷售投資型商品以從中賺
    取業績獎金。從而，陳榮基既在其主管即林祐慶之默許下，
    曾有對被上訴人銷售投資型商品(即上揭「富邦吉祥變額萬
    能壽險」)之行為，且其所持用之名片，復載有「富邦金控
    」、「金融資產管理中心陳邵維主任」等文字，自足使被上
    訴人相信陳榮基亦兼有為上訴人及富邦金控公司行銷投資理
    財商品之權限，是陳榮基對被上訴人銷售上開理財合約書所
    示之投資型商品即保本型基金，在客觀上自屬具備執行職務
    之外觀，致被上訴人因誤信該商品為上訴人公司之商品而允
    為購買，而受有165萬9,000元之損失，揆諸首揭說明，上訴
    人自應就其受僱人即陳榮基對被上訴人所為侵權行為負連帶
    賠償責任。
  4.雖上開理財合約書第(五)項記載：「此合約為合約書所有權人
    及陳劭維兩人私人親屬定訂契約，與正常公司業務無關，故
    將不酌收6%手續費及附加費用」等文字(見原審卷第54頁)。
    惟查，上開理財規劃書、理財合約書一再載明「富邦人壽」
    、「Fubon Life (即富邦人壽)」等文字，理財合約書並將
    上訴人列為立約人之一，已如上述，倘上開理財合約書僅係
    被上訴人與陳榮基間所訂之私人契約，則陳榮基豈有必要大
    費周章，將上開外觀上彰顯為上訴人公司之文書併列為契約
    文書之一部分。再參諸上開理財合約書前言記載：「於客戶
    本人同意解除『本公司』代償它行本金利息時，固定配息利
    率為....」，亦表明訂約者一方為公司，並非個人，且下方
    陳榮基之簽名亦出現在「見證人簽章」欄(見原審卷第54頁)
    ，益證上開理財規劃書並非由陳榮基居於個人地位與被上訴
    人簽訂，是被上訴人主張上開理財合約書第(五)項之文字乃係
    陳榮基表示如此記載可減省手續費等語，堪信為真實。又陳
    榮基係以真假商品穿插銷售之方式，向被上訴人銷售系爭Ａ
    商品，有上開「楊大哥資產損益表」可稽( 見原審卷第9頁)
    ，在此之前，陳榮基另於93年6月3日招攬上訴人簽訂「富邦
    吉祥變額萬能壽險要保書」，已如上述，是被上訴人在購買
    系爭Ａ商品前，已與陳榮基有多次接觸，並完成二次交易，
    是被上訴人本諸先前交易經驗及信賴關係，在取得上開理財
    規劃書及理財合約書前，先行交付投資款項予陳榮基，尚無
    悖於常情，此觀諸陳榮基事後確有交付上開理財規劃書及理
    財合約書，用以取信被上訴人至明。又上開理財合約書第2
    頁所示「富邦投信系列基金申購書」記載其申購金額係以「
    富邦人壽每期給付申購人之生存保險金全額為申購金額」(
    見原審卷第55頁)，固與被上訴人係繳付165萬9,000元予陳
    榮基購買系爭Ａ商品不符，惟衡酌上開申購書並未填載保險
    契約之保單號碼，僅係勾選申購基金之種類為「亞洲基金」
    ，左下方應由上訴人公司填寫之欄位為空白，右下方則記載
    富邦投信股務之申購書編號，且被上訴人並同時簽具富邦投
    信公司基金受益人共同印鑑卡暨同意書，已如上述，可見被
    上訴人填寫上開申購書、印鑑卡暨同意書，係與上開理財合
    約書第1頁相呼應，均係為購買系爭Ａ商品之目的而配合辦
    理之行為，是被上訴人主張伊並未細看上開申購書之內容等
    語，尚堪採信。
  5.被上訴人固曾於95年11月24日在載有：「本公司客戶楊待時
    ....確定自行簽訂之合約書三份(指系爭Ａ、Ｂ、Ｃ商品)..
    .非富邦金控底下任何一家子公司商品，而是自行跟陳榮基
    ...簽訂之合約，來公司詢問是一場誤會，特立此申明」之
    聲明書上簽名(見原審卷第14頁)。惟查，證人即上訴人公司
    之業務襄理吳佳臻在原審時證稱：被上訴人曾來電確認他的
    保單內容，伊請其帶資料來公司確認。第一次見面時，被上
    訴人帶了5份他認為上訴人公司的保單給伊確認，其中有2份
    是上訴人公司的保單，另外3份查不到任何紀錄，因為當時
    被上訴人還可以聯絡到陳榮基，所以伊請其先跟陳榮基聯絡
    ，看是否可以把錢拿回來。隔2、3個星期第二次見面時，被
    上訴人要求伊將第一次見面所留存之資料取回，並表示其與
    陳榮基已達成協議，請上訴人不要追究，伊請示主管後，主
    管要求被上訴人簽署上開聲明書。隔3、4個月第三次見面時
    ，被上訴人要求見上訴人之最大主管，並且要求上訴人處理
    等語（見原審卷第158至160頁），參酌陳榮基確於被上訴人
    簽立上開聲明書前之95年11月22日簽立字據，記載：「我，
    陳劭維受取楊待時先生，總金額$6,052,000，我將以性命擔
    保將履行合約之所有條款，按時將錢還給楊待時先生」，已
    如上述，足證被上訴人係基於其已與陳榮基達成協議，為避
    免上訴人對陳榮基訴究，始應上訴人之要求，在上開聲明書
    上簽明，惟因陳榮基未履行協議，被上訴人乃再度請求上訴
    人公司出面處理，是上開聲明書既係被上訴人為避免陳榮基
    遭訴追之目的，而配合上訴人之要求所簽立，且與事實不符
    ，自不足據為不利於被上訴人之認定。
(三)、系爭Ｂ商品部分：
  1.被上訴人主張其於94年8月11日經陳榮基介紹購買系爭B商品
    ，係於94年月1日自其在中國農民銀行所開設之帳戶(帳號：
    000-00-00000-0)內提領160萬元後，於同日匯入陳榮基在臺
    北富邦銀行襄陽分行所開設之帳戶(帳號：000000000000)等
    情，業據提出帳戶價值通知函、中國農民銀行活期存款對帳
    單為證（見原審卷第12、83頁)，經核與合作金庫商業銀行(
    併購中國農民銀行)光復南路分行98年5月25日合金光復南字
    第098 0000078號函附取款憑條、代收入傳票之記載相符（
    見本院保險上字卷第39 、42、43頁），堪認被上訴人所為
    上開主張屬實。
  2.依上開帳戶價值通知函所示，其首行記載：「親愛的客戶您
    好感謝您加入本公司投資定存連結型商品(LIBOR變動型利率
    ) ，以下為您帳號價值之變動明細」等文字，最末行則記載
    「感謝您對本公司的支持與愛護！竭誠盼望能再次為您服務
    ，是本公司最大的榮幸」「富邦金控股份有限公司金融服務
    部敬啟」等文字（見原審卷第12頁)，足見陳榮基對被上訴
    人所銷售之系爭Ｂ商品，外觀上係屬富邦金控公司之投資理
    財商品。而陳榮基在其主管即林祐慶之默許下，曾有對被上
    訴人銷售投資型商品(即上揭「富邦吉祥變額萬能壽險」)之
    行為，且其所持用之名片，復載有「富邦金控」、「金融資
    產管理中心陳邵維主任」等文字，足使被上訴人相信陳榮基
    兼有為上訴人及富邦金控公司銷售投資理財商品之權限，已
    如上述，是即令上開帳戶價值通知函僅係以富邦金控公司署
    名出具，在客觀上仍具備為上訴人公司執行職務之外觀。此
    觀諸陳榮基以同一手法詐騙訴外人常書婉時，所交付之帳戶
    價值通知函上，另加蓋有「富邦人壽保險股份有限公司騎縫
    章」至明(見本院保險上更(一)字卷第49之7頁；外放士林地檢
    署96年度他字第2656號偵查卷影卷第9頁)。況依上開帳戶價
    值通知函記載，被上訴人得自95年8月11日起，按年領取還
    本定期金20萬7,000元，而陳榮基為避免被上訴人提早發現
    系爭Ｂ商品係屬不實，曾於95年8月21日以上訴人之名義匯
    款21萬7,000元，有存摺內頁可稽(見原審卷第16頁)(按陳榮
    基誤多匯款1萬元，故其在計算積欠被上訴人之餘款時，仍
    僅扣除20萬7,000元，而簽發面額139萬3,000元之本票予被
    上訴人─見原審卷第219頁），倘陳榮基銷售系爭Ｂ商品時
    ，並未向被上訴人誆稱系爭Ｂ商品為上訴人之商品，則依一
    般經驗法則，陳榮基豈有必要假藉上訴人之名義，將上開款
    項匯付被上訴人。足證陳榮基對被上訴人銷售系爭Ｂ商品，
    確係具備執行上訴人職務之外觀，並致被上訴人因誤信該商
    品為上訴人公司之商品而允為購買，而受有138萬3,000元(
    計算式：160萬元－21萬7,000元＝138萬3,000元)之損失，
    揆諸首揭說明，上訴人自應就其受僱人即陳榮基對被上訴人
    所為侵權行為負連帶賠償責任。
(四)、雖上訴人復抗辯：被上訴人就損害之發生顯有重大過失，應
    依民法第217條規定免除或減輕伊之責任云云。惟按民法第
    217條所謂被害人與有過失者，須被害人之行為助成損害之
    發生或擴大，就結果之發生為共同原因之一，行為與結果有
    相當因果關係，始足當之。倘被害人之行為與結果之發生並
    無相當因果關係，尚不能僅以其有過失，即認有過失相抵原
    則之適用(最高法院96年度臺上字第2672號判決、97年度臺
    上字第1530號判決參照)。本件既係陳榮基藉由執行職務之
    機會，對被上訴人施以詐騙，致被上訴人陷於錯誤而交付系
    爭Ａ、Ｂ商品之投資款，已如上述，則被上訴人交付金錢之
    行為，顯係遭詐騙所生之當然結果，並未對陳榮基之詐騙行
    為提供任何原因力，是其行為與損害之發生難認具有相當因
    果關係，依上開說明，自無與有過失可言。從而，被上訴人
    依民法第184條、第188條規定，請求上訴人應與其受僱人陳
    榮基連帶賠償被上訴人因受騙購買系爭Ａ、Ｂ商品所生損失
    共計304萬2,000元(計算式：165萬9,000元＋138萬3,000元
    ＝304萬2,000元)及加付法定遲延利息，自屬有據。
六、綜上所述，被上訴人依民法第184條、第188條規定，請求上
    訴人應與原審共同被告陳榮基連帶給付304萬2,000元及自起
    訴狀繕本送達之翌日即97年3月25日(見原審卷第33頁)起，
    至清償日止，按年息5%計算之利息部分，應予准許。原審就
    上開應予准許部分所為上訴人敗訴之判決，並無不合。上訴
    論旨指摘原判決此部分不當，求予廢棄改判，為無理由，應
    予駁回。又本件上訴既無理由，其上訴效力自不及於連帶債
    務人陳榮基(最高法院33年上字第4810號判例意旨參照)，附
    此敘明。
七、至兩造其餘之攻擊或防禦方法及未經援用之證據，經本院斟
    酌後，認為均不足以影響本判決之結果，自無逐一詳予論駁
    之必要，併此敘明。
八、據上論結，本件上訴為無理由，依民事訴訟法第449條第1項
    、第78條，判決如主文。
中    華    民    國    100    年    6    月    15    日
                    民事第十二庭
                        審判長法  官  吳謀焰
                              法  官  李瑜娟
                              法  官  許紋華
正本係照原本作成。
上訴人富邦人壽保險股份有限公司如不服本判決，應於收受送達
後20日內向本院提出上訴書狀，其未表明上訴理由者，應於提出
上訴後20日內向本院補提理由書狀（均須按他造當事人之人數附
繕本）上訴時應提出委任律師或具有律師資格之人之委任狀；委
任有律師資格者，另應附具律師資格證書及釋明委任人與受任人
有民事訴訟法第466條之1第1項但書或第2項（詳附註）所定關係
之釋明文書影本。
如委任律師提起上訴者，應一併繳納上訴審裁判費。
中    華    民    國   100    年    6     月    16    日
                              書記官  廖逸柔
附註：
民事訴訟法第466條之1（第1項、第2項）：
對於第二審判決上訴，上訴人應委任律師為訴訟代理人。但上訴
人或其他法定代理人具有律師資格者，不在此限。
上訴人之配偶、三親等內之血親、二親等內之姻親，或上訴人為
法人、中央或地方機關時，其所屬專任人員具有律師資格並經法
院認為適當者，亦得為第三審訴訟代理人。